臺灣雲林地方法院民事判決　　　　　　　93年度簡上字第46號
上　訴　人　庚○○
　　　　　　戊○○
　　　　　　己　○
共　　　同
訴訟代理人　張智學　律師
被　上訴人　乙○○
　　　　　　甲○○
　　　　　　丙○○○○○○
　　　　　　辛○○
　　　　　　丁　○
　　　　　　壬○○
上　一　人
訴訟代理人　藍庭光　律師
　　　　　　劉志卿　律師
上列當事人間請求拆屋還地事件，上訴人對於中華民國93年5 月
31日本院虎尾簡易庭93年度虎簡字第52號第一審判決提起上訴，
本院於民國94年6 月15日言詞辯論終結判決如下：
    主  文
上訴駁回。
第二審訴訟費用由上訴人負擔。
    事  實
甲、上訴人方面：
一、聲明：
  (一)原判決廢棄。
  (二)被上訴人在第一審簡易之訴駁回。
二、陳述：除與原判決記載相同者，茲引用之外，補稱：
  (一)土地測量局之測量結果，乃因公差之故，請於判決時考量公
    差範圍，勿浪費太多社會資源。
  (二)上訴人之建物其牆柱部份位在雲林縣崙背鄉○○段320 之16
    地號土地（下稱系爭土地）上，貿然拆除，建物結構將遭破
    壞，依誠實信用及權利禁止濫用原則，被上訴人請求返還系
    爭土地，顯無理由。
  (三)被上訴人在上訴人建屋時已知有越界之事實，上訴人並未接
    到被上訴人任何異議表示，則被上訴人自不得請求移去或變
    更其建築物。
三、證據：除援用第一審所提證據外，並聲請向雲林縣西螺地政
    事務所（下稱西螺地政）調閱系爭土地及同段320 之17、32
    0 之18、320 之19地號四筆土地於89年間分割複丈紀錄資料
    ，及上開四筆土地於90年至94年間上訴人申請複丈紀錄資料
    。
乙、被上訴人方面：除壬○○外，其餘人等未於言詞辯論期日到
    庭，惟據渠等提出之民事辯論意旨狀所載：
一、聲明：駁回上訴。
二、陳述：除與原判決記載相同者，茲引用之外，補稱：
  (一)上訴人於民國89年間在其自有土地及毗連之系爭土地上加蓋
    車庫、廚房、排水溝、圍牆等建物時，並未向地政機關申請
    測量鑑界，以致所造建物越界占用系爭土地中部分面積，並
    非因遵從地政機關測量結果造成越界事實。
  (二)上訴人在原審提出之照片（原審卷第37頁），所顯示之紅色
    噴漆，是上訴人在得知本案訴訟後，自行噴漆拍照的，此可
    觀察該道噴漆色澤鮮艷，絕非89年間為辦理土地分割事宜，
    由地政人員所噴；況該道噴漆並無任何註記，僅係一道普通
    之漆痕，無法證明係地政人員於89年6 月間為分割複丈時所
    噴，上訴人為此主張乃圖混淆視聽，自不可採信。
  (三)上訴人既主張蓋屋前有申請地政機關到場指界，其係依照複
    丈結果施工，所以越界建屋乃測量合理誤差所致；果真如此
    ，被上訴人豈會知悉上訴人有越界建屋情事，是上訴人主張
    被上訴人於其建屋時，早已知其有越界事實，但未異議，應
    不得再請求其拆屋云云，顯有矛盾。而本件事實乃上訴人建
    屋時並未向地政機關申請複丈，即貿然動工，而上訴人當時
    亦一再保證其不會越界，被上訴人基於鄰里情誼任由其興建
    ，非謂被上訴人於上訴人建屋時，早已知悉上訴人之建物有
    越界之事實，上訴人所指並非實在。再者，鄰地所有人須「
    明知」土地所有權人越界建築，而不即時提出異議，始不得
    請求拆除越界之建物，惟主張鄰地所有人知其越界而不即提
    出異議者，應就此項事實負舉證責任，上訴人若無法舉證證
    明，其主張即無所據，應予駁回。
  (四)上訴人越界占用系爭土地之水溝、車庫、廚房、圍牆等地上
    物，均係主體建物完工後，二次施工所加蓋之增建物，該增
    建物與支撐主體建物之樑柱並無關聯，縱予拆除亦無損於主
    體建物之結構與安全，上訴人竟謂若予拆除，將影響其整棟
    建物之結構安全，被上訴人因而有濫用權利之情事云云，顯
    非事實。又權利濫用及誠信原則乃民法體系之上位概念，具
    體落實於土地相鄰關係時，即係民法第796 條，依其立法意
    旨，乃鄰地所有權人若明知土地所有權人越界建築而不即時
    提出異議，任憑土地所有權人繼續興建房屋時，為保障不動
    產之社會經濟利益，並防範鄰地所有權人濫用其權利，不准
    鄰地所有權人再訴請拆屋還地。但若鄰地所有權人不符上開
    條文規定，法律即賦予其得請求拆除越界之建物，此已隱含
    鄰地所有權人並無權利濫用及違反誠實信用原則之情事，故
    而土地所有權人自不得另行援用禁止權利濫用原則，及誠實
    信用原則等上位概念，阻礙鄰地所有權人依法行使其權利，
    否則將造成法律體系之矛盾。如前所述，本件被上訴人事前
    並不知上訴人之建物有越界情事，故而渠等請求上訴人拆除
    越界之建物，乃法所賦予之權利，上訴人主張渠等有濫用權
    利及違反誠信原則，實屬無據。
    理  由
一、被上訴人乙○○、甲○○、吳永富、辛○○、丁○等未於言
    詞辯論期日到場，核無民事訴訟法第386 條各款所列情形，
    爰依上訴人之聲請，由其對渠等5人一造辯論而為判決。
二、本件被上訴人起訴主張：系爭土地為兩造及訴外人翁旺、戴
    鼓燕、許秀鑾、李世民、李美珍所共有，作為道路使用。詎
    上訴人在渠等分割取得之同段320 之17、320 之18、320 之
    19地號等三筆土地上興建房屋、圍牆、水溝時，並未經由地
    政機關指界或確定界址，即擅自動工，致所興建之上開地上
    建物越界占用到相毗鄰系爭土地中如原審判決之附圖（即內
    政部土地測量局鑑定圖）所示編號甲（Ａ－Ｌ－Ｍ－Ｄ－Ａ
    連接範圍）、乙（Ｍ－Ｎ－Ｅ－Ｄ－Ｍ連接範圍）、丙（Ｏ
    －Ｆ－Ｍ－Ｌ－Ｏ連接範圍）、丁（Ｆ－Ｇ－Ｎ－Ｍ－Ｆ連
    接範圍）、戊（Ｂ－Ｃ－Ｆ－Ｏ－Ｂ連接範圍）、己（Ｃ－
    Ｈ－Ｇ－Ｆ－Ｃ連接範圍）等部分位置，進而影響渠等及其
    他共有人所有權之行使，及妨礙往來交通，為此依據民法第
    767 條、第821 條規定，起訴請求排除無權占有之侵害。並
    聲明：求為命上訴人將上揭地上建物占用到系爭土地部分拆
    除，並將占用到系爭土地部分交還渠等及其他共有人之判決
    。
三、上訴人則以：上揭附圖中編號甲所示水溝、編號乙所示樓房
    牆壁等為己○所有；附圖中編號丙所示水溝、編號丁所示樓
    房牆壁等為戊○○所有；附圖中編號戊所示水溝、編號己所
    示磚造圍牆等則為庚○○所有。原本東興段320 、321 、32
    2 地號等筆土地為兩造及訴外人翁旺等人所共有，89年3 月
    間，經由全體共有人協議分割，90年7 月16日完成分割登記
    ，系爭土地約定專作為道路使用。協議分割時，曾由地政人
    員在共有土地現場上畫出各共有人所分配土地之界線，嗣後
    渠等才依據劃定之界址興建房屋，故渠等之上開建物應無佔
    用系爭土地之事，被上訴人起訴主張渠等應拆屋還地，於法
    無據等語，資為抗辯。
四、兩造不爭執之事實：
  (一)系爭土地為兩造及訴外人翁旺、戴鼓燕、許秀鑾、李世民、
    李美珍所共有，現供作巷道使用。
  (二)上揭附圖中編號甲所示水溝、編號乙所示樓房牆壁等地上物
    為己○所有；附圖中編號丙所示水溝、編號丁所示樓房牆壁
    等地上物為戊○○所有；附圖中編號戊所示水溝、編號己所
    示磚造圍牆等地上物則為庚○○所有。又上揭地上物均未辦
    理保存登記，且係上訴人於主體建物完工後，再次加工所增
    建。
五、得心證之理由：
  (一)查，系爭土地中如原審判決附圖編號甲、乙所示之位置為上
    訴人己○所有之水溝、樓房牆壁所占用，如附圖編號丙、丁
    所示位置為上訴人戊○○所有之水溝、樓房牆壁所占用，如
    附圖編號戊、己所示位置為上訴人庚○○所有之水溝、平房
    圍牆所占用等情，已據被上訴人提出現場照片6 幀附卷為證
    （見原審卷第16、17、18頁）；並經原審勘驗現場屬實，暨
    囑託內政部土地測量局實施測量明確，有勘驗筆錄、現場照
    片14幀、土地測量局93年4 月19日測籍字第0930004788號函
    檢附之鑑定書及鑑定圖各1 份在卷可稽（見原審卷第51－58
    頁、第121 －125 頁）。故而，被上訴人此部分主張自堪信
    為真實。
  (二)至上訴人雖辯以：渠等係依據地政人員於89年6 月間辦理分
    割測量時所劃定之界址，而後在渠等所分配之同段320 之17
    、320 之18、320 之19地號等三筆土地鳩工興建地上物，故
    渠等地上建物應未越界佔用系爭土地；又渠等建屋時被上訴
    人已知有越界之事實，當時被上訴人未有任何異議表示，依
    法被上訴人已不得再請求渠等拆除上開建物。再者，系爭土
    地為渠等建物所占用面積甚小，並未嚴重妨害被上訴人之通
    行，但若貿然拆除渠等上開建物部分牆柱，則渠等建物結構
    將遭破壞，渠等損失甚大，故而被上訴人請求拆屋還地，為
    屬權利濫用，應非法所允許云云，除提出照片2 幀（見原審
    卷第37頁）以資為佐外，並聲請本院向西螺地政調閱系爭土
    地及同段320 之17、320 之18、320 之19地號四筆土地於89
    年間分割複丈紀錄，及上開四筆土地於90年至94年間上訴人
    申請複丈紀錄等資料。
  1.惟查，上訴人所提出之2 幀照片（見原審卷第37頁），其內
    顯示之紅漆線雖係地政人員於89年6 月間為辦理東興段320
    、321 、322 地號等筆土地分割複丈時所噴之事實，固為被
    上訴人丁○到庭所證實（詳本院94年5 月20日準備程序筆錄
    ），然上開照片所拍攝之地點，並非上訴人所有之同段320
    之17、320 之18、320 之19地號等三筆土地與系爭土地間之
    界址點乙節，亦為丁○所證實，並為上訴人所自認（詳本院
    94年6 月15日言詞辯論筆錄）。再者，上訴人自89年間辦理
    分割事宜完竣後，迄至渠等在分配所得之同段320 之17、32
    0 之18、320 之19地號等三筆土地興建地上物時，均未曾辦
    理前揭四筆土地間之鑑界複丈事宜乙節，亦為上訴人所自承
    （見原審卷第149 頁），並有本院向西螺地政函調之系爭土
    地複丈紀錄可資佐證（見本院卷內西螺地政94年4 月4 日雲
    西地二字第0940001902號函附之申請資料影本）。故而，上
    訴人辯稱：渠等係依據89年6 月間地政人員辦理分割複丈時
    所劃定之界址鳩工興建上開地上物云云，並無實據可資輔證
    ，是渠等所辯上揭情詞，尚無可採。
  2.承前，上訴人於渠等分配所得之同段320 之17、320 之18、
    320 之19地號等三筆土地興建地上物前，並未向地政機關申
    請鑑界複丈，則被上訴人豈會知悉上訴人有越界建屋情事。
    再者，鄰地所有人須「明知」土地所有權人越界建築，而不
    即時提出異議，始不得請求拆除越界之建物，惟主張鄰地所
    有人知其越界而不即出異議者，應就此項事實負舉證責任（
    最高法院45年度台上字第931 號判例、55年度台上字第2385
    號、58年度台上字第2134號裁判可參）。本件上訴人主張：
    渠等鳩工興建上開地上物時，被上訴人已知渠等有越界，被
    上訴人並未向渠等表示異議云云，既為被上訴人所否認；上
    訴人復無法舉證證明，渠等所為上開抗辯，即無可取。
　3.次查，上訴人所有占用系爭土地之前揭水溝、車庫、廚房、
    圍牆等地上物，均係上訴人於主體建物完工後，第二次施工
    所加蓋之增建物之事實，業為上訴人己○、戊○○所自認在
    卷（詳原審卷第87頁），並有被上訴人提出之建物照片6幀
    附卷可資為憑（見原審卷第16、17、18頁）。故而被上訴人
    主張：該增建物與支撐主體建物之樑柱並無關聯，縱予拆除
    亦於主體建物之結構與安全無損，渠等要求上訴人將違法占
    用系爭土地之地上物部分拆除，非屬權利濫用一節，自屬有
    據，堪可採信。況上訴人所有前揭地上建物，並未向建築主
    管機關報准興建，係屬違建之事實，亦為上訴人所不爭執，
    而未取得建照之建物，必要時主管機關得強制予以拆除，此
    為建築法第25條、第86條所明定。執此，上訴人之前揭地上
    建物，依法並非應受全方位之保護，尤與被上訴人就系爭土
    地之權利相較，其應受法律保護之正當性，更屬遜色；詎上
    訴人猶仍飾詞主張被上訴人濫用權利云云，實屬本末倒置。
    再者，誠實信用原則乃法律領域之最高指導原則，具有(1)為
    解釋、補充或評價法律行為的準則，(2)為解釋或補充法律的
    準則，(3)為制定或修訂法律的準則等功能；一般而言，法律
    已將誠信原則融納為規定內容之一部分，僅偶在具體個案，
    因法律規定有所欠缺或不完備時，方須以誠信原則為準則，
    進一步以補充方式發現法律，填補法律漏洞，成為公平裁判
    之基礎。按民法第796 條有關不動產相鄰關係規定，依其立
    法意旨，乃鄰地所有權人若明知土地所有權人越界建築而不
    即時提出異議，任憑土地所有權人繼續興建房屋時，為保障
    不動產之社會經濟利益，並防範鄰地所有權人濫用其權利，
    此際鄰地所有權人即不得再訴請土地所有權人拆屋還地。惟
    若鄰地所有權人不符上開條文規定，法律即賦予其得請求拆
    除越界之建物，是上開規定，實已將誠實信用及禁止權利濫
    用等原則，納入具體規範內容，而無另須依上開原則予以補
    充及解釋之必要，其理至淺。本件被上訴人事前並不知上訴
    人之建物有越界情事，已如前述，故而渠等請求上訴人拆除
    越界之建物，乃行使法所賦予之權利，上訴人猶仍藉詞辯稱
    ：被上訴人要求渠等拆屋返地違反誠信原則，濫用權利云云
    ，實屬無理，自不可採。
  (三)按所有人對於無權占有或侵奪其所有物者，得請求返還之。
    對於妨害其所有權者，得請求除去之。又各共有人對於第三
    人，得就共有物之全部為本於所有權之請求。但回復共有物
    之請求，僅得為共有人全體之利益為之，民法第767 條前中
    段、第821 條分別定有明文。再者，共有人，按其應有部分
    ，對於共有物之全部，有使用收益之權，同法第818 條固有
    明定。惟未經共有人協議分管之共有物，共有人對共有物之
    特定部分占用收益，須徵得他共有人全體之同意。如未經他
    共有人同意而就共有物之全部或一部任意占用收益，他共有
    人得本於所有權請求除去其妨害或請求向全體共有人返還占
    用部分（最高法院74年度第2 次民事庭會議決定(三)可參）。
    本件上訴人等固亦為系爭土地共有人之一，惟渠等未經被上
    訴人及其他共有人全體之同意，上訴人己○即擅在原審判決
    之附圖編號甲（Ａ－Ｌ－Ｍ－Ｄ－Ａ連接區域）、乙（Ｍ－
    Ｎ－Ｅ－Ｄ－Ｍ連接區域）所示部位興建水溝、樓房牆壁，
    上訴人戊○○擅在編號丙（Ｏ－Ｆ－Ｍ－Ｌ－Ｏ連接區域）
    、丁（Ｆ－Ｇ－Ｎ－Ｍ－Ｆ連接區域）所示部位興建水溝、
    樓房牆壁，另上訴人庚○○則擅在編號戊（Ｂ－Ｃ－Ｆ－Ｏ
    －Ｂ連接區域）、己（Ｃ－Ｈ－Ｇ－Ｆ－Ｃ連接區域）所示
    部位興建水溝、平房圍牆，分別占用系爭土地，自屬無權占
    用，依上揭法條規定及決議意旨，被上訴人請求上訴人等將
    上開地上建物拆除，並將系爭土地如附圖編號甲、乙、丙、
    丁、戊、己所示位置土地歸還被上訴人及其他共有人，自屬
    有據，應予准許。是則原審判決並無違誤，上訴意旨指摘原
    判決不當，求予廢棄改判，為無理由，應予駁回其上訴。
六、本件判決事證已臻明確，兩造其餘攻擊防禦方法、陳述及引
    證聲請，經審酌核與判決結果不生影響，不再一一論述，併
    此敘明。
七、據上論結，本件上訴為無理由，依民事訴訟法第436 條之1
    第3 項、第449 條第1 項、第463 條、第385 條第1 項前段
    、第78條，第85條第1 項前段，判決如主文。
中　　華　　民　　國　　94　　年　　6 　　月　　29　　日
                  民事第一庭    審判長法官  蕭守田
                                法      官　蔡碧蓉
                                法      官  蔣得忠
以上正本係照原本作成。
本判決不得上訴。
中　　華　　民　　國　　94　　年　　6 　　月　　29　　日
                                書記官  周玄鎮
